臺灣彰化地方法院民事判決
109年度訴字第222號
原      告  江錫欽  
訴訟代理人  江錦源  
            江孟君  
被      告  許美花  

兼  訴  訟
代  理  人  蘇宏志  
被      告  蘇俊先  
上列當事人間請求返還土地等事件，本院於民國110年4月7日言
詞辯論終結，判決如下：
    主  文
被告蘇宏志應將坐落彰化縣○○鄉○○○段0000地號，如附圖所示編
號B部分面積4562.59平方土地上之土方（高於附圖所示編號A稻
田部分之土方）移除，並將上開土地上之汽車、報廢車、輪胎、
車廂等地上物移除後，將上開土地返還原告及其他共有人。
被告蘇宏志應給付原告新台幣210,689元。
原告其餘之訴駁回。
訴訟費用由被告蘇宏志負擔。
    事實及理由
一、按訴狀送達後，原告不得將原訴變更或追加他訴，但請求之
    基礎事實同一者，不在此限，民事訴訟法第255條第1項第2
    款定有明文。本件原告於起訴時聲明請求被告應將坐落彰化
    縣○○鄉○○○段0000地號土地，如附圖（即彰化縣溪湖地政事
    務所收件日期文號109年7月30日溪測土字第1152號土地複丈
    成果圖）所示編號B部分面積4,562.59平方公尺土地上之廢
    土、汽車等地上物清除，並將土地返還原告及全體共有人，
    嗣追加請求被告應連帶給付原告及全體共有人新台幣（下同
    ）450,000元後，嗣於最後言詞辯論期日變更為依原告應有
    部分比例請求被告連帶給付上開金額，其訴之追加及變更，
    請求所依據之基礎事實均屬同一，故原告所為訴之追加及變
    更，程序合於上開規定。
二、被告蘇俊先經合法通知，無正當理由未於言詞辯論期日到庭
    ，核無民事訴訟法第386條所列各款情形，爰依原告之聲請
    ，由其一造辯論而為判決。
三、原告聲明求為判決:①被告應將坐落彰化縣○○鄉○○○段0000地
    號如附圖所示編號B部分面積4,562.59平方公尺土地上之廢
    土、汽車等地上物清除，並將土地返還原告及全體共有人。
    ②被告應連帶給付原告450,000元。主張略以：
　㈠坐落彰化縣○○鄉○○○段0000地號土地（下稱系爭土地）為原告
    與訴外人陳準國、陳凖秋所共有，被告等3人與原告間並無
    任何租賃關係，亦無任何占有使用系爭土地之權源，竟無權
    占用系爭土地如附圖所示編號B部分土地。又被告無權占用
    系爭土地已逾5年以上，係無法律上原因而受有相當於租金
    之不當得利，致原告受有損害，故請求被告給付起訴前5年
    相當於租金之損害450,000元。爰依民法第767條、第179條
    、第821條規定，請求判決如聲明第1、2項所示。
　㈡不當得利部分，變更為是按照原告的比例來請求。在系爭土
    地上堆放廢棄土的人是蘇宏志，堆放至少超過5年。堆放廢
    棄車輛的人是蘇俊先，因為車子有宏宥汽車的字樣，也看到
    被告蘇宏志在移車，時間也是超過5年，宏宥汽車保養所登
    記的負責人是蘇俊先，被告許美花是蘇宏志的家人，知道這
    件事，所以將許美花列為被告。被告雖有提出土地租賃契約
    書，但出租人不是系爭1053地號的地主。對於埔鹽鄉新東榮
    段1053地號土地103年起至今年之申報地價謄本，沒有意見
    。系爭土地之地理環境，係鄰近台76線快速道路、員林大排
    及國道1號高速公路埔鹽系統交流道，交通便利，然系爭土
    地所在位置往來人車不多，附近多為農地，並無商業經濟活
    動，大致上是這樣沒錯等語。
四、被告方面：
　㈠被告蘇宏志、許美花答辯略以：土地前半部的部分是屬於許
    美花的土地，許美花是共有人，其使用土地共有人通通沒意
    見等語。
　㈡被告蘇宏志另稱沒有在系爭土地上堆放廢土，至於堆放廢棄
    車輛，從以前就這樣，是誰堆放的、堆放多久，我也不曉得
    。嗣改稱我本來有清理，後來沒有消息又放東西，現在廢土
    那麼高要怎麼清。堆放的土是附近清出來的廢棄土，因為該
    地太低會浸水，我就去把它填起來。堆放的二手車、廢棄車
    、輪胎、車廂等雜物是我放的，宏宥汽車是修車廠，是登記
    蘇俊先的名字，但已經好幾年沒有做了，上面的汽車是我放
    置的。我有跟別人訂立租約租用土地。許美花都在外面工作
    ，她並不曉得有堆放物品占用系爭1053地號土地的事情等語
    。
  ㈢被告蘇俊先未於言詞辯論期日到場，亦未提出書狀作何聲明
    或陳述。
五、得心證之理由
  ㈠原告主張系爭土地為其所有應有部分176229/183184等語，有
    原告提出之土地登記第一類謄本為證，堪信為真實。
　㈡又原告主張在附圖所示編號B部分面積4562.59平方公尺土地
　　地上堆放廢棄土的人是蘇宏志，堆放至少超過5年，堆放廢
    棄車輛的人是蘇俊先，因為車子有宏宥汽車的字樣，也看到
    被告蘇宏志在移車，時間也是超過5年，被告許美花是蘇宏
    志的家人，知道這件事等語，則為被告許美花所否認，答辯
    稱伊為系爭土地共有人等語；被告蘇宏志則答辯稱堆放廢棄
    土是附近清出來的廢棄土，因為該地太低會浸水，我就去把
    它填起來，堆放二手車、廢棄車、輪胎、車廂等雜物的人是
    我，宏宥汽車修車廠登記蘇俊先的名字，但已經好幾年沒有
    做了，上面的汽車是我放置的，我們有租地，許美花都在外
    面工作等語。
　　⑴按「各共有人對於第三人，得就共有物之全部為本於所有
      權之請求。但回復共有物之請求，僅得為共有人全體之利
      益為之。」、「所有人對於無權占有或侵奪其所有物者，
      得請求返還之。對於妨害其所有權者，得請求除去之。有
      妨害其所有權之虞者，得請求防止之。」民法第821條、
      第767條第1項分別定有明文。復按民法第767條中段所規
      定之所有權妨害除去請求權，該請求權之相對人係指行為
      妨害人及狀態妨害人，所謂行為妨害，是指妨害係相對人
      之行為所造成；至於狀態妨害，則係對於妨害狀態或事實
      ，相對人若是維持者或有支配力時，始足當之。
　　⑵經查:被告蘇宏志於系爭土地如附圖所示編號B部分面積456
      2.59平方公尺土地上堆置土方，導致該部分土地明顯高於
      附圖所示編號A部分稻田，且於堆置土方後，復於該部分
      土地上堆置汽車（二手車）、報廢車、輪胎、車廂等地上
      物佈滿附圖所示編號B部分土地之事實，經本院先後2次會
      同彰化縣溪湖地政事務所履勘現場，有本院之勘驗測量筆
      錄及彰化縣溪湖地政事務所土地複丈成果圖（收件日期文
      號109年7月30日溪測土字第1152號）在卷可證，且為被告
      蘇宏志所自認，依民事訴訟法第279條規定，原告已毋庸
      舉證，堪認被告蘇宏志確有妨害行為占用系爭土地之事實
      。被告蘇宏志、許美花雖辯稱許美花為系爭土地共有人等
      語，然查系爭土地為原告與訴外人陳準國、陳準秋等三人
      共有，被告許美花並非系爭土地共有人，而是同段1048地
      號土地共有人，有土地建物查詢資料在卷可證，故被告蘇
      志宏、許美花此部分所所辯，顯無可採。又被告蘇宏志雖
      答辯稱有向地主租地等語，此為原告所否認，經核對被告
      蘇宏志所提出之2件土地租賃契約書，其中1件僅有被告蘇
      宏志簽名，並無出租人簽名，另1件之出租人則為訴外人
      黃謝玉霞，然黃謝玉霞並非系爭土地之共有人，而是同段
      1054地號土地，且係89年9月至92年8月間之租約，有租賃
      契約書、土地建物查詢資料可憑，訴外人黃謝玉霞既並系
      爭土地之共有人，故被告蘇宏志無權占有系爭土地一節，
      應可認定。
　  ⑶原告雖又主張堆置在系爭土地中的車子有宏宥汽車的字樣
      ，登記的負責人是蘇俊先，被告許美花是蘇宏志的家人，
      知道這件事等語，然此為被告蘇宏志所否認，答辯稱宏宥
      汽車修車廠登記蘇俊先的名字，但已經好幾年沒有做了，
      上面的汽車是我放置的，許美花都在外面工作等語，
　　　原告並未能進一步舉證證明被告許美花、蘇俊先二人有何
      妨害行為，或是對於妨害狀態有何維持或具有支配力之事
      實，故原告此部分主張，即屬乏據，未能採取。
    ⑷綜上所述，如附圖所示編號B部分面積4562.59平方公尺土
      地上之土方，以及該部分土地佈滿之汽車、報廢車、輪胎
      、車廂等地上物，均為被告蘇宏志所堆置，則被告蘇宏志
      應負行為妨害人責任，而被告蘇俊先、許美花並無妨害行
      為或妨害狀態之情形，從而，原告請求被告蘇宏志將附圖
      所示編號B部分面積4562.59平方公尺土地上之土方（高於
      附圖所示編號A稻田部分之土方）移除，並將該部分土地
      上之汽車、報廢車、輪胎、車廂等地上物移除後，將上開
      土地返還原告及其他共有人，為有理由，應予准許；對於
      被告蘇俊先、許美花之請求，則為無理由，應予駁回。
  ㈢原告又主張被告無權占用系爭土地已逾5年以上，係無法律上
    原因而受有相當於租金之不當得利，致原告受有損害，故請
    求被告給付起訴前5年相當於租金之損害450,000元，按原告
    比例來請求等語。
　　⑴按民法第179條前段規定：「無法律上原因而受利益，致他
      人受損害者，應返還其利益」。依不當得利之法則請求返
      還不當得利，以無法律上之原因而受利益，致他人受有損
      害為其要件，並不以受有利益之人出於故意為必要，只要
      是沒有法律上原因而受有利益，即足以構成不當得利。又
      無權占有他人土地，可能獲得相當於租金之利益為社會通
      常之觀念（最高法院61年台上字第1695號判例可參）。經
      查，原告就系爭土地之應有部分為176229/183184，且被
      告蘇宏志無權占有系爭土地如附圖所示編號B部分土地，
      均已如前述，則原告自得對於被告蘇宏志請求相當於租金
      之不當得利。至於原告對於被告蘇俊先、許美花主張不當
      得利部分，則因被告蘇俊先、許美花並非無權占有人，亦
      如前述，故原告對於蘇俊先、許美花之請求，則無理由，
      未能准許。
    ⑵按土地法第110條第1項前段規定，耕地地租不得超過法定
      地價百分之八；而法定地價，依同法第148條規定，土地
      所有權人依土地法所申報之地價，為法定地價。上開計收
      租金之規定，於不當得利事件當可作為計算不當得利之標
      準。所以地價之計算是以申報地價為準，而非以公告現值
      為準。又土地申報地價百分之八，乃耕地地租之最高限額
      ，非謂必照申報價額百分之八計算，尚應斟酌基地位置、
      工商繁榮程度、使用人利用基地之經濟價值、所受利益等
      情事，以為決定。查系爭土地為特定農業區農牧用地一節
      ，有土地登記第一類謄本可證，且系爭土地之地理環境，
      係鄰近台76線快速道路、員林大排及國道1號高速公路埔
      鹽系統交流道，交通便利，然系爭土地所在位置往來人車
      不多，附近多為農地，並無商業經濟活動等情，此為原告
      所不爭執，被告蘇宏志雖辯稱不知道等語，然有Google地
      圖在卷可參，本院審酌系爭土地之位置及價值，認為應以
      土地申報地價年息百分之四計算為適當。又查系爭土地自
      105年1月迄今之申報地價為每平方公尺240元一節，有地
      價查詢資料可憑（卷175頁），則原告請求起訴前5年即10
      4年2月18日起至109年2月17日之間相當於租金之不當得利
      ，依此計算，應為210,689元（4562.59平方公尺×應有部
      分176229/183184×申報地價240元×4%×5年＝210,689。元以
      下四捨五入）。因此，原告依不當得利之法律關係，請求
      被告蘇宏志給付原告210,689元，為有理由，應予准許；
      其餘超出此範圍之請求，則無理由，應予駁回。
　㈣本件事證已經明確，兩造其餘主張，經審酌後認為對於判決
    結並無影響，就不再逐一論述。
六、訴訟費用負擔之依據：民事訴訟法第79條。
中　　華　　民　　國   110    年    5     月    5     日
                  民事第二庭    法  官  陳弘仁
以上正本係照原本作成。
如對判決上訴，應於判決送達後20日內向本院提出上訴狀。如委
任律師提起上訴者，應一併繳納上訴審裁判費。
中　　華　　民　　國   110    年    5     月    5     日
                                書記官  許雅涵